臺灣士林地方法院刑事判決　　　　　　　 95年度易字第846號
公　訴　人　臺灣士林地方法院檢察署檢察官
被　　　告　甲○○
　　　　　　　　　　現另案於臺灣台北監獄執行
上列被告因偽造文書案件，經檢察官聲請簡易判決處刑（95年度
偵字第5729號），本院士林簡易庭認為不宜以簡易判決處刑，簽
移由本院普通庭改依通常程序審理（95年度士簡字第781 號）及
臺灣台北地方法院檢察署檢察官移送併辦（96年度偵字第2580號
），被告於本院準備程序中就被訴之事實為有罪之陳述，經本院
合議庭裁定改由受命法官獨任依簡式審判程序審理並判決如下：
    主  文
甲○○連續行使從事業務之人，明知為不實之事項，而登載於其
業務上作成之文書，足以生損害於公眾及他人，處有期徒刑參月
，如易科罰金，以銀元參佰元即新台幣玖佰元折算壹日。減為有
期徒刑壹月又拾伍日，如易科罰金，以銀元參佰元即新台幣玖佰
元折算壹日。
    事  實
一、甲○○係址設臺北市松山區○○○路○段63號3樓之崎祥科技
    有限公司（下稱崎祥公司）、安鍵實業有限公司（設址台北
    市○○○路○ 段78號6 樓之5 ，下稱安鍵公司）、普開利企
    業有限公司（設址台北市○○○路○ 段119 號2 樓之3 ，下
    稱普開利公司）實際負責人，以製作崎祥公司、安鍵公司、
    普開利公司之薪資扣繳憑單等文書為其附隨業務，為從事業
    務之人。明知陳梅玉未曾在崎祥公司任職，亦未受領任何薪
    資，黃秀卿未曾在崎祥公司、安鍵公司、普開利公司任職，
    亦未受領任何薪資，竟基於業務登載不實之概括犯意，連續
    於民國92年間，委由不知情之會計人員，將陳梅玉於91年間
    向崎祥公司領取薪資所得新台幣（下同）50萬元及黃秀卿於
    91 年 間向崎祥公司領取薪資所得50萬元、92年度支領安鍵
    公司薪資30萬800 元、92年度支領普開利公司薪資25萬2000
    元之虛偽不實內容，填製於91年度之崎祥公司及92年度之安
    鍵公司、普開利公司各類所得扣繳暨免扣繳憑單，並連續於
    92年初及93年初持上開不實之所得稅扣繳憑單向財政部臺北
    市國稅局報稅行使，足生損害於陳梅玉及黃秀卿之權益。因
    崎祥公司91年度營業虧損，該筆虛報薪資並無逃漏崎祥公司
    91年度營利事業所得稅額。
二、案經臺灣士林地方法院檢察署檢察官主動簽分偵查後聲請簡
    易判決處刑及移送併辦。
    理  由
一、上揭犯罪事實，業據被告甲○○於本院審理時坦承不諱，核
    與證人陳梅玉於警詢（兩造均同意作為證據）所證述情節及
    告訴人黃秀卿於偵查中所指述情節相符，復有崎祥公司91年
    度營利事業所得稅結算申報書及資產負債表、陳梅玉之91年
    度綜合所得稅申報扣（免）繳所得資料參考清單、陳梅玉各
    類所得扣繳暨免扣繳憑單、黃秀卿之財政部台灣省北區92年
    度綜合所得稅各類所得資料清單、各類所得扣繳暨免扣繳憑
    單附於偵查卷可稽，事證明確，被告犯行堪以認定。
二、新舊法比較：
  (1)按被告行為後，刑法第2 條法律變更適用及第33條第5 款罰
    金刑之規定、第56條連續犯、第41條易科罰金之規定，已於
    94 年1月7 日經立法院修正三讀通過，總統命令公布，於95
    年7 月1 日施行，該法第2 條係規範行為後法律變更適用所
    生新舊法律比較適用之準據法，於新法施行後，應適用新法
    第2 條第1 項之規定，為「從舊從輕」之比較。
  (2)罰金刑部分，刑法分則編各罪所定罰金刑之貨幣單位原為銀
    元，修正前刑法第33條第5 款規定：「罰金：1 元（銀元）
    以上。」，而依罰金罰鍰提高標準條例規定，就72 年6月26
    日前修正之刑法部分條文罰金數額提高2 至10倍，其後修正
    者則不提高倍數，並依現行法規所定貨幣單位折算新臺幣條
    例規定，以銀元1 元折算新臺幣3 元；修正後刑法第33條第
    5 款規定：「罰金：新臺幣1000元以上，以百元計算之。」
    ，刑法第33條第5 款所定罰金貨幣單位經修正為新臺幣後，
    刑法分則各罪所定罰金刑之貨幣單位亦應配合修正為新臺幣
    ，為使刑法分則編各罪所定罰金之最高數額與刑法修正前趨
    於一致，乃增訂刑法施行法第1條 之1 ：「中華民國94年1
    月7 日刑法修正施行後，刑法分則編所定罰金之貨幣單位為
    新臺幣。94年1 月7 日刑法修正時，刑法分則編未修正之條
    文定有罰金者，自94年1 月7 日刑法修正施行後，就其所定
    數額提高為30倍。但72 年6月26日至94年1 月7 日新增或修
    正之條文，就其所定數額提高為3 倍。」；從而，刑法分則
    編各罪所定罰金刑之最高數額，於上開規定修正後並無不同
    ，惟修正後刑法第33第5 款所定罰金刑最低數額，較之修正
    前提高，自以修正前刑法第33條第5 款規定，較有利於被告
    。
  (3)被告先後多次行使明知為不實之事項而登載於業務上做成之
    文書罪，時間緊接，犯罪構成要件相同，顯係基於概括犯意
    而為之，惟被告行為後，刑法第56條連續犯之規定，業於94
    年1 月7 日修正公布刪除，並於95年7 月1 日施行，則被告
    之犯行，因行為後新法業已刪除連續犯之規定，此刪除雖非
    犯罪構成要件之變更，但顯已影響行為人刑罰之法律效果，
    自屬法律有變更，依新法第2 條第1 項規定，比較新、舊法
    結果，仍應適用較有利於被告之行為時法律即舊法論以連續
    犯1 罪並加重其刑（最高法院95年第8 次刑事庭會議決議參
    照）。
  (4)修正前刑法第41條第1 項前段規定：「犯最重本刑為5 年以
    下有期徒刑以下之刑之罪，而受6 個月以下有期徒刑或拘役
    之宣告，因身體、教育、職業、家庭之關係或其他正當事由
    ，執行顯有困難者，得以1 元以上3 元以下折算1 日，易科
    罰金。」又修正前罰金罰鍰提高標準條例第2 條（於95年7
    月1 日修正刪除）規定，就其原定數額提高為100 倍折算1
    日，則本件被告行為時之易科罰金折算標準，最高得以銀元
    300 元折算1 日，經折算為新臺幣後，應以新臺幣900 元折
    算為1 日。惟95年7 月1 日修正公布施行之刑法第41條第1
    項前段則規定：「犯最重本刑為5 年以下有期徒刑以下之刑
    之罪，而受6 個月以下有期徒刑或拘役之宣告者，得以新臺
    幣1000元、2000元或3000元折算1 日，易科罰金。」比較修
    正前後之易科罰金折算標準，以修正前之規定，較有利於被
    告，則應依修正後刑法第2 條第1 項前段，適用修正前刑法
    第41條第1 項前段規定，定其折算標準。
三、被告甲○○為從事業務之人，將不實之陳梅玉及黃秀卿薪資
    支出列於崎祥公司、安鍵公司、普開利公司91年度、92年度
    各類所得扣繳暨免扣繳憑單，並持向財政部臺北市國稅局報
    稅行使，係犯刑法第216 條、第215 條之行使業務登載不實
    文書罪，被告於其業務上製作不實之所得稅扣繳暨免扣繳憑
    單，嗣持以行使，登載之低度行為為行使之高度行為所吸收
    ，不另論罪。被告先後多次行使業務登載不實文書罪，時間
    緊接，所犯係構成要件相同之罪名，顯係基於概括犯意反覆
    為之，應依修正前刑法第56條連續犯之規定論以一罪，並加
    重其刑。又被告利用不知情之會計人員為之，為間接正犯。
    又聲請簡易判決處刑書雖未記載甲○○於民國92年間，亦委
    由不知情之會計人員，將黃秀卿於91年間向崎祥公司領取薪
    資所得50萬元、92年度支領安鍵公司薪資30萬800 元、92年
    度支領普開利公司薪資25萬2000元之虛偽不實內容，填製於
    91 年 度之崎祥公司及92年度之安鍵公司、普開利公司各類
    所得扣繳暨免扣繳憑單，並連續於92年初及93年初持向財政
    部臺北市國稅局報稅行使之犯行，惟此部份與聲請簡易判決
    處刑書所記載之犯行有連續犯之關係，為裁判上之一罪，本
    院自應併予審理。爰審酌被告之品行、智識程度、犯罪之手
    段及犯後坦承犯行，態度尚稱良好等一切情狀，量處如主文
    所示之刑，並依修正前刑法第41條第1 項前段諭知易科罰金
    之折算標準。又被告為本件犯罪之時間係在96年4 月24日以
    前，所犯之罪，合於減刑條件，應依中華民國96年罪犯減刑
    條例第2 條第1 項第3款 予以減輕其宣告刑二分之一，並諭
    知易科罰金之折算標準。又聲請簡易判決處刑書認被告製作
    不實之扣繳憑單，再據以填載於營利事業所得稅結算申報書
    ，嗣持上開不實之營利事業所得稅結算申報書，向財政部臺
    北市國稅局申報營利事業所得稅，有另涉刑法第216 條、第
    215 條之罪。惟刑法第215 條所謂業務上登載不實之文書，
    乃指基於業務關係，明知為不實之事項而登載於其等業務上
    作成之文書而言。公司、行號向稅捐機關申報稅捐，係履行
    其公法上納稅之義務，並非業務行為，是公司、行號填寫之
    申報書，並非證明會計事項之會計憑證，尚無成立刑法第21
    5 條之業務上文書登載不實罪之餘地（最高法院84年度臺上
    字第5999號及74年度臺上字第3953號判決可資參照），是自
    無從就此部分論被告以行使業務登載不實之罪，惟此部份與
    前開行使業務登載不實之罪有連續犯關係，為裁判上之一罪
    ，爰不另為無罪之諭知，附此敘明。
四、又併辦意旨另謂：被告甲○○持不實之黃秀卿薪資扣繳憑單
    向稅捐稽徵機關辦理申報，以此不正當之方法逃漏崎祥公司
    、安鍵公司、普開利公司之營利事業所得稅，因認被告另涉
    有稅捐稽徵法第47條第1 款、第41條之逃漏稅捐罪。惟按公
    司為法人，公司負責人為自然人，二者在法律上並非同一人
    格主體。公司負責人為公司之代表，其為公司所為行為，應
    由公司負責。故公司負責人為公司以不正當方法逃漏稅捐，
    因納稅義務人為公司，其所觸犯稅捐稽徵法第41條之罪之犯
    罪或受罰主體，仍為公司，而非公司負責人，僅因公司於事
    實上無從擔負自由刑之責任，基於刑事政策上之考慮，同法
    第47條第1 款將納稅義務人之公司應處徒刑之規定，轉嫁於
    公司負責人。是公司負責人依該條款而適用徒刑之處罰，乃
    屬代罰之性質，並非因其本身之犯罪而負行為責任。而被告
    前揭行使業務登載不實文書罪之犯行，係被告本身為犯罪主
    體所犯罪名，與另罪稅捐稽徵法第47條第1 款、第41條之逃
    漏稅捐罪係以崎祥公司、安鍵公司、普開利公司為犯罪主體
    ，兩者之間犯罪主體迥異，即無何牽連犯關係可言（最高法
    院89年度台非字第50號參照），此部份並未經起訴，本院自
    無從併予審理。又被告前曾因違反商業會計法第71條及稅捐
    稽徵法第第41條、第43條第1 項之罪，經台灣台北地方法院
    以94年度重訴字第50號判處有期徒刑1 年2 月，並於95年10
    月16日確定，移送併辦部分與此確定判決部分似有連續犯關
    係，而為確定判決效力所及，均併此敘明，應退回併案檢察
    官另為處理。
據上論斷、依刑事訴訟法第452 條、第273 條之1 第1 項、299
條第1 項前段，修正後刑法第2 條第1 項前段、刑法第216 條、
第215 條、修正前刑法第56條、第41條第1 項前段，修正前罰金
罰鍰提高標準條例第2 條，現行法規所定貨幣單位折算新台幣條
例第2 條，刑法施行法第1 條之1 ，中華民國96年罪犯減刑條例
第2 條第1 項第3 款、第7 條判決如主文。
本案經檢察官翁偉倫到庭執行職務
中　　華　　民　　國　　96　　年　　10　　月　　19　　日
                  刑事第一庭法  官  賴邦元
以上正本證明與原本無異。
如不服本判決，應於收受送達後10日內向本院提出上訴書狀，其
未敘述上訴之理由者並得於提起上訴後20日內向本院補提理由書
（均須按他造當事人之人數附繕本）。
                            書記官  游育慈
中　　華　　民　　國　　96　　年　　10　　月　　19　　日
附錄本案論罪科刑法條之依據:
中華民國刑法第216條
（行使偽造變造或登載不實之文書罪）
行使第 210 條至第 215 條之文書者，依偽造、變造文書或登載
不實事項或使登載不實事項之規定處斷。
中華民國刑法第215條
（業務上文書登載不實罪）
從事業務之人，明知為不實之事項，而登載於其業務上作成之文
書，足以生損害於公眾或他人者，處 3 年以下有期徒刑、拘役
或 5 百元以下罰金。
